【裁判字號】    97,訴,1964
【裁判日期】    980421
【裁判案由】    偽造有價證券等
【裁判全文】
臺灣臺北地方法院刑事判決              97年度訴字第1964號
公  訴  人  臺灣臺北地方法院檢察署檢察官
被      告  乙○○
選任辯護人  廖于清律師
上列被告因偽造有價證券等案件，經檢察官提起公訴（九十七年
度偵字第八一０號），本院判決如下：
    主  文
乙○○行使偽造私文書，足以生損害於公眾及他人，處有期徒刑
陸月，減為有期徒刑月，如附表編號一所示之物沒收之；又意
圖供行使之用，偽造有價證券，處有期徒刑年貳月，如附表編
號二所示之物沒收之；應執行有期徒刑年月，如附表所示之
物均沒收之。
其餘被訴部分無罪。
    事  實
一、乙○○於民國九十三年十月、十一月間擔任聖霖生技有限公
    司（下稱聖霖公司）之負責人，因該公司有融通資金之必要
    ，遂請丁○○擔任該公司向彰化銀行忠孝分行（下稱彰化銀
    行）借款之保證人，經丁○○同意並於九十三年十一月十一
    日完成對保手續，而聖霖公司九十三年間向彰化銀行借款之
    授信往來，經彰化銀行核定綜合授信額度為新臺幣（以下同
    ）七百萬元，其中包含短期無擔保放款額度、國外遠期信用
    狀額度，及需每年另行簽立開發國內信用狀契約始得核貸之
    國內即期信用狀額度三百萬元，嗣上開綜合授信額度於九十
    四年間增至一千萬元，國內即期信用狀額度亦增至四百萬元
    ，並於九十五年一月四日另行簽訂開發國內信用狀契約，惟
    於九十六年一月下旬某日因上開開發國內信用狀契約已屆期
    ，然聖霖公司仍有繼續融資之必要，本應重新訂立開發國內
    信用狀契約，詎乙○○因當時聖霖公司經營困難，恐丁○○
    拒絕，竟未取得丁○○同意或授權，即向不知情之真實姓名
    、年籍不詳、成年之公司會計人員，佯稱已徵得丁○○之同
    意，由該會計人員代丁○○簽名，並持公司留存之丁○○印
    章盜蓋於九十六年一月二十九日訂立之開發國內信狀契約書
    上之連帶保證人欄位，用以表示丁○○同意彰化銀行於四百
    萬元之額度內開立信用狀，並負擔連帶保證責任，擔任開發
    國內信用狀契約之連帶保證人，而偽造前開開發國內信狀契
    約書後，持向彰化銀行辦理融資借款的手續而行使之，足生
    損害於彰化銀行及丁○○。復另基於意圖供行使之用，偽造
    有價證券之犯意，於九十六年二月六日（九十六年一月二十
    九日前開立之本票，另經臺灣臺北地方法院檢察署檢察官為
    不起訴處分），以丁○○為共同發票人，開立金額一百三十
    萬五千元，發票人為聖霖公司、乙○○、丁○○之本票乙紙
    ，並由不知情之會計人員偽簽丁○○之簽名及盜蓋丁○○之
    印文後，持向彰化銀行行使之，足生損害於丁○○本人及彰
    化銀行，嗣因聖霖公司無力清償債務，彰化銀行乃向臺灣臺
    北地方法院訴請丁○○清償債務，丁○○始知乙○○未經其
    同意另行簽訂首揭開發國內信用狀契約書，並據以簽發上開
    本票。
二、案經丁○○訴由臺北市政府警察局內湖分局報告臺灣臺北地
    方法院檢察署檢察官偵查起訴。
    理  由
甲、程序方面（證據能力部分）：
一、按，被告以外之人於審判外之言詞或書面陳述，除法律有規
    定者外，不得作為證據。又被告以外之人於偵查中向檢察官
    所為之陳述，除顯有不可信之情況外，得為證據，刑事訴訟
    法第一百五十九條第一項、第一百五十九條之一第貳項，分
    別定有明文。是偵查中對被告以外之人所為之偵查筆錄，或
    被告以外之人向檢察官所提之書面陳述，性質上均屬傳聞證
    據，惟現階段刑事訴訟法規定檢察官代表國家偵查犯罪、實
    施公訴，依法其有訊問被告、證人及鑑定人之權，證人、鑑
    定人且須具結，而實務運作時，檢察官偵查中向被告以外之
    人所取得之陳述，原則上均能遵守法律規定，不致違法取供
    ，其可信度極高，職是，被告以外之人前於偵查中為證述，
    除反對該項供述具有證據能力之一方，已釋明「顯有不可信
    之情況」之理由外，不宜以該證人未能於審判中接受他造之
    反對詰問為由，即遽指該證人於偵查中之陳述不具證據能力
    。經查，本件證人即告訴人丁○○、證人丙○○、甲○○等
    人於檢察官偵查中經具結後所為之陳述，乃依法定程序所為
    ，且本院審酌上開證人上開言詞陳述作成時之情況，均經檢
    察官告知具結之義務及偽證之處罰後具結而為任意陳述，核
    其製作筆錄過程，並無違法取供或證明力明顯過低之瑕疵，
    所為陳述係出於供述者之真意，皆具信用性，並無顯有不可
    信之情形，且本院於審理時業已傳喚證人丁○○、丙○○、
    甲○○到庭為證，復再逐一提示證人丁○○、丙○○、甲○○之偵訊筆錄並告以要旨，由被告乙○○依法辯論（見本院
    卷第六三頁），亦業已保障被告之對質詰問權，是以上開證
    人於偵訊中經具結後所為陳述作為證據，並無任何顯不可信
    情況，且為證明本案犯罪事實所必要，依刑事訴訟法第一
    百五十九條之一第二項規定，當具有證據能力。
二、復按，被告以外之人於審判外之陳述，雖不符前四條之規定
    ，而經當事人於審判程序同意做為證據，法院審酌該言詞陳
    述或書面陳述作成時之情況，認為適當者，亦得為證據。當
    事人、代理人或辯護人於法院調查證據時，知有刑事訴訟法
    第一百五十九條第一項不得為證據之情形，而未於言詞辯論
    終結前聲明異議者，視為有前項之同意，同法第一百五十九
    條之五規定甚明。查，本院認定犯罪事實所憑除上述以外之
    其餘證據，尚有部分屬傳聞證據，惟檢察官、被告及其辯護
    人均未於本院言詞辯論終結前聲明異議，本院審酌該等言詞
    或書面陳述作成之情況，並無非出於任意性或不正取供，或
    違法或不當情事，且客觀上亦無不可信之情況，堪認為適當
    ，依刑事訴訟法第一百五十九條之五第二項規定，均得作為
    證據，併予敘明。
乙、實體方面
壹、有罪部分：
一、訊據被告乙○○固坦承有於九十三年十月、十一月間擔任聖
    霖公司之負責人，因該公司有融通資金之必要，委請丁○○
    擔任該公司向彰化銀行借款之保證人，並有於九十六年一月
    二十九日開發國內信用狀契約上簽名，至九十六年二月六日
    之本票係由聖霖公司之會計人員開立之事實，惟矢口否認有
    何行使偽造文書、偽造有價證券之犯行，辯稱：伊之認知向
    彰化銀行借款是三年為期，是從九十三年十一月十一日完成
    對保手續應該是到九十六年十一月十日才到期，伊不清楚為
    何要於九十六年一月二十九日分為二個到期日，伊認為如果
    壹仟萬元的額度內有分批到期的話，彰化銀行應該有告知之
    義務並提前告知，之前伊並沒有簽過類似之開發國內信用狀
    契約，所以，伊認知本件開發信用狀契約的四百萬元也是於
    壹仟萬元額度內，這三年伊陸續借借還還，且九十三年間告
    訴人是就聖霖公司二千萬元裡面債務負連帶清償責任，且依
    本案民事判決裡面，也認為這是未定期限之最高限額保證，
    告訴人須於最高限額二千萬元內負擔連帶保證責任，本案簽
    訂之本票，都是在綜合授信額度及告訴人保證範圍內，如果
    伊不是使用開發國內信用狀額度而是以短期無擔保放款額度
    即營運週轉金方式借貸本案的一百三十萬五千元，總金額仍
    在授信額度範圍及告訴人保證範圍內，並不會因營運週轉金
    或國內信用狀項目不同而有差別云云。
二、經查：
 (一) 被告於九十三年十月、十一月間擔任聖霖公司之負責人，委
    請丁○○擔任該公司向彰化銀行彰化借款之保證人，並於九
    十三年十一月十一日完成對保手續，而聖霖公司九十三年間
    向彰化銀借款之授信往來，經彰化銀行核定綜合授信額度為
    七百萬元，其中包含短期無擔保放款額度、國外遠期信用狀
    額度，及需每年另行簽立開發國內信用狀契約始得核貸之國
    內即期信用狀額度三百萬元，嗣上開綜合授信額度於九十四
    年間增至一千萬元，國內即期信用狀額度亦增至四百萬元，
    並於九十五年一月四日另行簽訂開發國內信用狀契約乙情，
    業據，證人即告訴人丁○○於偵查中及本院審理中到庭結稱
    ：伊有於九十三擔任聖霖公司向彰化銀行彰化借款之保證人
    ，並於九十三年十一月十一日完成對保手續等語（見臺灣臺
    北地方法院檢察署《下稱臺北地檢署》九十六年度他字七九
    五０號卷第二二頁）綦詳，並經證人丙○○於本院審理中到
    庭結稱：聖霖公司額度是綜合授信額度，包括營運週轉金、
    國內、外信用狀購料週轉金，額度銀行每年都會作年度審核
    ，九十三年綜合授信額度為七百萬元，其中包含國內即期信
    用狀額度三百萬元，而到九十四年、九十五年綜合授信額度
    增為一千萬元，九十三年借款時有簽訂保證書、授信約定書
    ，保證書雖無期限，但依銀行內規是三年到期要重新對保，
    本件當時並未達三年期限，所以保證書、授信約定書沒有重
    新辦理對保，而國外信用狀購料週轉金部分，因也是核定三
    年，故亦不用重新對保，但其中國內信用狀契約部分，因核
    定是一年，而前一年度係於九十五年一月四日簽立，所以，
    當時國內信用狀部分已屆期，才要另於九十六年一月二十九
    日重新辦理對保，確認告訴人是否願意繼續擔任保證人，如
    無重新對保，銀行就不會撥貸國內信用狀契約之額度等語明
    確（見本院卷第四０頁至第四三頁反面、第四七頁至第四七
    頁反面），核與證人甲○○迭於偵查中檢察官訊問時及本院
    審理中結稱：保證書是沒有期限，原則上是三年對保一次，
    但因授信契約內會分短期或長期融資，而期間到了之後，會
    重新辦理對保等語相符（見臺北地檢署九十七年度偵字八一
    ０號卷第二四頁至第二五頁、本院卷第四六頁反面至第四七
    頁），復有彰化銀行九十七年二月二十二日函所附之聖霖公
    司九十三年十月二十七日借款申請/展期申請書、九十三年
    十月二十八日授信申請書、九十四年六月一日借款申請/展
    期申請書、九十四年七月一日企業授信申請書（簡短版）、
    九十五年六月十二日借款申請/展期申請書、九十五年七月
    六日企業授信申請書（簡短版）等相關徵授信資料（見同上
    偵查卷第二九頁至第一三五頁），彰化銀行九十八年二月五
    日函覆及所附之聖霖公司九十三年十月二十七日開發國內信
    用狀契約、九十五年一月四日、九十六年一月二十九日開發
    國內信用狀契約（見本院卷第二六頁至第三一頁）等件在卷
    可佐。
 (二) 而於九十六年一月下旬某日，因上開開發國內信用狀契約已
    於九十六年一月四日屆期，本應重新訂立開發國內信用狀契
    約，並重新向告訴人辦理對保，詎被告因當時聖霖公司經營
    困難，恐告訴人拒絕，竟未取得告訴人同意或授權，即利用
    不知情之公司會計人員代告訴人簽名，並持公司留存之告訴
    人印章盜蓋於九十六年一月二十九日訂立之開發國內信狀契
    約書上之連帶保證人欄位，而偽造前開開發國內信狀契約書
    後，持向彰化銀行辦理融資借款的手續而行使之。復另基於
    意圖供行使之用偽造有價證券之犯意，於九十六年二月六日
    開立上開本票乙紙，並偽簽丁○○之署押及盜蓋丁○○之印
    文後，持向彰化銀行行使等情。經查：
  1.證人丁○○於偵查中檢察官訊問時結證稱：上開本票及九十
    六年一月二十九日開發國內信用狀契約都是被告簽的，被告
    並沒有通知伊，彰化銀行也沒找伊本人對保等語（見同上他
    字卷第二二頁）明確，證人丁○○復於本院審理中到庭結稱
    ：九十六年一月二十九日開發國內信用狀契約及九十六年二
    月六日本票均非伊所簽，伊也沒有同意被告代簽，至於印章
    ，伊九十三年間當聖霖公司保證人時有刻過一個章，因被告
    說文件不足仍須用章，所以伊就將印章放於聖霖公司，聖霖
    公司與彰化銀行也都沒有告知伊，縱然是在原本保證書兩千
    萬額度內，伊也無意願再擔任保證人等語（見本院卷第四四
    頁至第四六頁、第六二頁反面）綦詳，而核諸證人丙○○於
    偵查中檢察官訊問時結稱：本件九十六年一月二十九日開發
    國內信用狀契約，係伊通知聖霖公司會計小姐帶回去用印，
    再約時間對保，但會計小姐拿給伊的是已經簽好名的，伊跟
    會計小姐說要另外約時間對保，後來伊打電話給被告，跟被
    告說要跟告訴人約時間對保，被告說她自己拿給告訴人簽好
    了，但伊跟被告說因為有些文件也快到期了，伊還是要跟告
    訴人約時間，後來一直聯絡不到被告等語（見同上偵查卷第
    一四五頁），並復於本院審理中到庭具結證稱：國內信用狀
    契約部分，前一年度係於九十五年一月四日簽立，所以，當
    時國內信用狀部分已屆期，才要另於九十六年一月二十九日
    重新辦理對保，確認告訴人是否願意繼續擔任保證人，如無
    重新對保，銀行就不會撥貸國內信用狀契約之額度，而九十
    六年一月二十九日開發國內信用狀契約係伊承辦的，此文件
    係聖霖公司會計拿給伊的，但伊有用電話與被告照會過，被
    告表示此文件係在大陸拿給告訴人簽的，伊肉眼判斷印章與
    簽名和之前也是一致，惟伊未與告訴人親自聯絡上等語屬實
    （見本院卷第四一頁反面、第四七頁至第四七頁反面），足
    見，本件係聖霖公司會計人員將已簽具告訴人簽名並完成用
    印之上開開發國內信用狀契約交付與彰化銀行之承辦人員即
    證人丙○○，告訴人確未親自與證人丙○○簽立或辦理對保
    無訛，且亦不得僅因證人丙○○之肉眼判斷，即遽認係由告
    訴人簽立。
  2.再審諸被告於偵查中檢察官訊問時亦供稱：九十六年一月二
    十九日開發國內信用狀契約上「乙○○」係伊簽的，至於契
    約上「丁○○」部分係誰代簽的伊不清楚，當時係銀行承辦
    人員拿給伊公司小姐，另本票部分都是由公司會計開的，確
    實沒有通知告訴人等語（見同上他字卷第二七頁至第二九頁
    、第三三頁），復於本院審理中供承：伊因要交付貨款，合
    法的申請本件國內信用狀一百三十萬五千元，也很順利的由
    彰化銀行墊付給伊客戶，事後在飛機場有接到自稱彰化銀行
    邱小姐之電話，說有一份資料到期要簽，伊說伊要出國等伊
    回國再說，但回國後邱小姐就沒再找過伊，回國後公司職員
    說彰化銀行要請伊找告訴人，伊有打電話給告訴人，告訴人
    說伊人在大陸，伊就問何時可碰面云云（見本院卷第六三頁
    、第六四頁），可知，被告係於簽立上開開發國內信用狀契
    約、本票之後，始與告訴人聯絡，是該發國內信用狀契約、
    本票上「丁○○」之簽名、印文，非告訴人所親簽、蓋用乙
    情，洵堪認定。
  3.又證人丁○○於本院審理中具結證稱：伊在九十三年間會答
    應當保證人，是因為被告說一個朋友回美國去，沒有保證人
    所以請伊幫忙三個月，三個月就會換保證人，伊才同意的等
    語（見本院卷第四四頁至第四四頁反面、第四六頁）綦詳，
    而衡諸被告亦於本院審理中供承：伊有與告訴人講好幫忙作
    伊的保證人，等伊找到保證就換掉，但因後來伊找到的保證
    人家中出事，所以就沒有換保證人，伊以為伊找到的保證人
    處理完家中事情會回來，到時就可以換保證人等語（見本院
    卷第六十四頁反面），且迭於偵查中及本院審理時自承：聖
    霖公司自九十五年開始有很多貨款收不到，造成週轉不靈，
    九十六年三、四月間，即因客戶跳票、經營不善而沒有營運
    乙節（見同上偵查卷第五頁至第七頁、本院卷第六四頁反面
    ），顯見，告訴人亦無授權被告簽立上開九十六年一月二十
    九日開發國內信用狀契約及九十六年二月六日本票之情事，
    是前揭開發國內信用狀契約及本票，確係被告於聖霖公司經
    營困難之際，未經告訴人同意或授權，利用不知情之公司會
    計人員偽簽告訴人之簽名，並盜蓋告訴人留存於聖霖公司之
    印章而偽造後，持向彰化銀行行使乙情，堪可認定。
 (三) 至被告雖以前開情詞置辯，然查：
  1.聖霖公司九十三年間向彰化銀行借款之授信往來，經彰化銀
    行核定綜合授信額度為七百萬元，其中包含短期無擔保放款
    額度、國外遠期信用狀額度，及需每年另行簽立開發國內信
    用狀契約始得核貸之國內即期信用狀額度三百萬元，嗣上開
    綜合授信額度於九十四年間增至一千萬元，國內即期信用狀
    額度亦增至四百萬元，並於九十五年一月四日另行簽訂開發
    國內信用狀契約，是於九十六年一月四日，上揭開發國內信
    用狀契約即已屆期，本應重新訂立開發國內信用狀契約乙情
    ，已如前述，且被告曾分別於九十三年十月二十七日、九十
    五年一月四日與彰化銀行簽立開發國內信用狀契約乙情，有
    彰化銀行九十八年二月五日函覆及所附之聖霖公司九十三年
    十月二十七日開發國內信用狀契約、九十五年一月四日開發
    國內信用狀契約（見本院卷第二六頁至第三一頁）等件在卷
    可憑，且被告亦自承：伊有簽九十六年一月二十九日開發國
    內信用狀契約，因為銀行跟伊熟了，本來一月初就到期了，
    伊也知道信用狀契約到期，本票是不能開發的等語（見同上
    他字卷第二八頁、本院卷第六四頁反面），顯見，被告就開
    發國內信用狀契約需每年另行簽立乙情，知之甚詳，是其辯
    稱：伊之認知借款是三年為期，應該是到九十六年十一月十
    日才到期，伊認為如果壹仟萬元的額度內有分批到期的話，
    彰化銀行應該有告知義務，之前伊並沒有簽過類似之開發國
    內信用狀契約，所以，伊認知這四百萬元也是於壹仟萬元額
    度內云云，已難採憑。
  2.再，本件告訴人於九十三年間同意擔任聖霖公司之保證人，
    固屬未定期限之最高限額保證，惟查，證人丙○○於本院審
    理中具結證稱：九十六年二月六日之本票，係必須依照九十
    六年一月二十九日開發國內信用狀契約才能簽發，本件如果
    沒有再對保的話，因開發國內信用狀契約部分已到期，後面
    九十六年二月六日本票的金額就不會撥款給聖霖公司（見本
    院卷第四三頁反面、第六二頁反面），且核諸彰化銀行核定
    聖霖公司綜合授信額度中，包含短期無擔保放款額度、國外
    遠期信用狀額度及國內即期信用狀額度三部分，該三部分雖
    係合用綜合授信額度，但個別部分仍受各該部分授信額度之
    限制，而九十五年彰化銀行所審核綜合授信額度為一千萬元
    ，其中短期放款即營運週轉金部分額度為三百萬元、國內即
    期信用狀額度為四百萬元乙情，有彰化銀行九十七年二月二
    十二日函所附之聖霖公司九十五年六月十二日借款申請/展
    期申請書、九十五年七月六日企業授信申請書（簡短版）等
    相關徵授信資料（見同上偵查卷第八八頁至第一００頁）在
    卷可佐，是告訴人自得透過不同意辦理對保，不同意繼續擔
    任上開開發國內信用狀契約之連帶保證人，而使彰化銀行無
    從核給聖霖公司上開國內即期信用狀額度，不予撥貸、墊付
    上開九十六年二月六日本票的金額，而實質減輕其連帶保證
    之範圍。再，誠如上開所述，彰化銀行核定聖霖公司綜合授
    信額度中，個別部分仍受各該部分授信額度之限制，而九十
    五年彰化銀行所審核綜合授信額度為一千萬元，其中短期放
    款即營運週轉金部分額度為三百萬元，是本件九十六年二月
    六日之本票如係以營運週轉金之額度簽發，則加計聖霖公司
    於九十六年一月二十九日前開立，另經臺灣地檢署檢察官為
    不起訴處分及下述無罪部分，同屬使用營運週轉金額度簽發
    之本票即發票日期為九十五年十二月十一日、十二月十八日
    、九十六年一月十九日、二月二日、二月十四日、三月一日
    本票，其金額即將逾短期放款即營運週轉金部分之三百萬元
    額度，衡情，被告應係因上開營運週轉金部分之三百萬元額
    度已臻用罄，始偽造上開九十六年一月二十九日開發國內信
    用狀契約，而以國內即期信用狀額度，簽發上開九十六年二
    月六日本票，是被告辯稱：告訴人是就聖霖公司最高限額二
    千萬元債務負連帶保證責任，本案簽訂之本票，總金額都是
    在綜合授信額度及告訴人保證範圍內，如果伊不是使用開發
    國內信用狀額度而是以短期無擔保放款額度即營運週轉金方
    式借貸本案的一百三十萬五千元，總金額仍在授信額度一千
    萬範圍及告訴人二千萬保證責任範圍內，並不會因營運週轉
    金或國內信用狀項目不同而有差別云云，礙難採憑。
 (四) 又辯護人雖另為被告辯以：告訴人稱並沒有要作保證人之意
    思，但為何於九十五年底換發新式身分證後還交付與被告，
    顯見，被告與告訴人關係密切，使可能交付身分證如此重要
    之物，由被告進行對保程序，但嗣後告訴人因無力負保證之
    責，為否認所授權之保證範圍，始提起本訴，告訴人之證述
    不實云云，惟查，證人丙○○固於本院審理中結證稱：伊記
    得伊有請求被告將告訴人身分證給銀行，因當時全面更換新
    式身分證，被告有將告訴人之新式身分證給伊，所以，伊才
    相信告訴人對九十六年一月二十九日之開發國內信用狀契約
    同意繼續擔任保證人等語明確（見本院卷第四七頁反面），
    經本院當庭核對告訴人之身分證與證人丙○○庭呈之身分證
    影本相符，並經告訴人確認無訛（見本院卷第六二頁、第九
    十五頁），惟告訴人仍結稱：伊不記得被告如何收到該身分
    證影本等語明確（見本院卷第六二頁），而衡諸被告於本院
    審理中陳稱：因渠等都換發新式身分證，該身分證影本是伊
    回國之後的事情，因公司小姐有說銀行要渠等新式身分證，
    所以，伊就於通電話時跟告訴人說，是伊回國後通電話時向
    告訴人要的，但因公司小姐沒有說要做何用途，只說是彰化
    銀行要的，因伊有跟銀行借錢，公司小姐跟伊說身分證換新
    ，所以也要更新資料，伊跟告訴人說請把身分證給伊，告訴
    人說他要出國，所以伊就收到傳真，伊連伊身分證影本也交
    付給公司小姐，是伊不爭執告訴人身分證影本係伊公司交給
    彰化銀行的等語（見本院卷第六四頁至第六四頁反面），顯
    見，告訴人並非基於同意或授權被告簽立上開開發國內信用
    狀契約、本票，辦理對保而交付上開身分證影本，是辯護人
    上開所指，亦難採憑，尚難遽為被告有利之認定。
三、綜上所述，本件事證明確，被告所辯，均係事後卸責之詞，
    委無可採，被告行使偽造私文書、偽造有價證券等犯行，均
    堪以認定，應依法論科。
四、核被告所為，刑法第二百十六條、第二百十條之行使偽造私
    文書及第二百零一條偽造有價證券罪，其偽造告訴人之署押
    、盜蓋告訴人留存於聖霖公司之印章於所偽造之私文書、有
    價證券上之行為，均分別為偽造私文書、偽造有價證券之部
    分行為，而偽造文書之低度行為，為行使之高度行為所吸收
    ，行使有價證券之低度行為，復為偽造有價證券之高度行為
    所吸收，均不另論罪。而被告利用不知情之公司會計人員於
    上開私文書及有價證券上偽簽告訴人之簽名及盜蓋告訴人之
    印文，偽造該私文書及有價證券後，持向彰化銀行行使，為
    間接正犯。被告所犯上開各罪間，犯意各別行為分殊，罪名
    不同，自應分論併罰。又按，行使偽造有價證券，以取得票
    面價值之對價，固不另論詐欺罪（最高法院二十五年上字第
    一八一四號，三十一年上字第四０九號判例），但如以偽造
    之有價證券供作擔保或作為新債清償而借款，則其借款之行
    為，為行使有價證券以外之另一行為，其間有方法結果關係
    ，應論以詐欺罪之牽連犯，最高法院六十二年度第一次刑庭
    庭長會議決議可資參照，本件被告雖係開立九十六年二月六
    日之本票供作向彰化銀行申請國內即期信用狀墊款之擔保，
    但因起訴書並未敘及其供作擔保而請求墊付、借款之事實，
    而衡諸前開判例及說明，該等部分為行使有價證券以外之另
    一行為，而刑法修法後已無牽連犯之規定，是與前揭業經起
    訴之有罪部分已無裁判上一罪關係，非為起訴效力之所及，
    本院自無從併予審究，附此敘明。爰審酌被告前無前科紀錄
    ，素行良好，有臺灣高等法院被告前案紀錄表（見本院卷第
    四頁）在卷可佐，然於犯罪後猶飾詞卸責，且未見悔意，暨
    被告之生活狀況、品行、智識程度等一切情狀，量處如主文
    所示之刑。又按，中華民國九十六年罪犯減刑條例已於九十
    六年七月十六日施行，本件被告犯罪之時間既係在九十六年
    四月二十四日以前，就上開所犯行使偽造私文書部分，仍得
    依該條例第二條第一項第三款、第七條規定，減其宣告刑二
    分之一，爰減處如主文所示之刑。然就所犯偽造有價證券部
    分，係犯刑法第二百零一條之罪，且經宣告逾有期徒刑一年
    六月之刑，依上開條例第三條第十五項規定，不予減刑，末
    再就上開經減處之刑與不應減刑之罪之宣告刑，定其應執行
    刑，如主文所示。另按，刑法第二百零五條對於偽造、變造
    之有價證券設有沒收之特別規定，是對於偽造之有價證券自
    應依該條規定宣告沒收，惟關於二人以上為共同發票人之有
    價證券，如僅其中部分共同發票人係偽造，因該有價證券之
    真正發票人部分仍屬有效，為避免影響合法執票人對於真正
    發票人之票據權利，自不得將整張有價證券宣告沒收，此時
    僅依前開法條規定，將該有價證券關於偽造發票人部分宣告
    沒收即可（最高法院九十一年度臺上字第七○八二號判決意
    旨可資參照），是被告偽造發票日期九十六年二月二六日，
    發票人為聖霖公司、乙○○、丁○○，面額為一百三十萬五
    千元之本票一紙上偽造之發票人「丁○○」部分，應依刑法
    第二百零五條規定宣告沒收，至上開偽造本票上所偽造「丁○○」之署押一枚已因宣告沒收上開偽造之本票而包括在內
    ，爰不另為沒收之諭知，再被告未經告訴人同意，於九十六
    年一月二十九日開發國內信用狀契約上偽造之「丁○○」署
    押二枚，則應依刑法第二百十九條規定宣告沒收。至上開偽
    造本票及九十六年一月二十九日開發國內信用狀契約上所蓋
    用之「丁○○」印文各二枚，核屬盜蓋，已如前述。故無庸
    宣告沒收，併此敘明。
貳、無罪部分：
一、公訴意旨略以：被告乙○○另基於意圖供行使之用偽造有價
    證券之犯意，於九十六年二月二日、二月十四日及三月一日
    ，以告訴人丁○○為共同發票人，分別開立金額三十萬元、
    四十萬元及三十萬元之本票，並偽簽告訴人之署押及盜蓋告
    訴人之印文後，持向彰化銀行請款而行使之，足生損害於告
    訴人本人，嗣因聖霖公司無力清償債務，彰化銀行乃向臺灣
    臺北地方法院訴請告訴人清償債務，告訴人始知被告未經其
    同意另行簽署上開開發國內信用狀契約書並據此簽發本票，
    因認被告涉犯刑法第二百零一條偽造有價證券罪云云。
二、按犯罪事實應依證據認定之，無證據不得認定犯罪事實，又
    不能證明被告犯罪或其行為不罰者，應諭知無罪之判決，刑
    事訴訟法第一百五十四條第二項、第三百零一條第一項分別
    定有明文。次按認定不利於被告之事實，須依積極證據，茍
    積極之證據本身存有瑕疵而不足為不利於被告事實之認定，
    即應為有利於被告之認定，更不必有何有利之證據，而此用
    以證明犯罪事實之證據，猶須於通常一般人均不至於有所懷
    疑，堪予確信其已臻真實者，始得據以為有罪之認定，倘其
    證明尚未達到此一程度，而有合理性之懷疑存在，致使無從
    為有罪之確信時，即應為無罪之判決，此有最高法院八十二
    年度臺上字第一六三號判決、七十六年臺上字第四九八六號
    、三十年上字第八一六號等判例意旨可資參照。
三、公訴人認被告涉犯刑法第二百零一條偽造有價證券罪嫌，係
    以證人即告訴人丁○○、證人丙○○於偵查中之證述及該等
    本票為其論據。訊據被告堅詞否認有何偽造有價證券之犯行
    ，辯稱：上開九十六年二月二日、二月十四日及三月一日，
    以告訴人丁○○為共同發票人，分別開立金額三十萬元、四
    十萬元及三十萬元之本票，係聖霖公司基於彰化銀行綜合授
    信額度中，短期無擔保放款即營運週轉金之額度所簽發，本
    屬有權簽發，與偽造價證券無涉等語。經查，證人丙○○於
    本院審理中到庭具結證稱：本件只有開發國內信用狀契約部
    分在九十六年一月四日到期，而只有九十六年二月六日之本
    票，係必須依照九十六年一月二十九日開發國內信用狀契約
    才能簽發，其他九十六年二月二日、二月十四日及三月一日
    本票是屬於營運週轉金部分，聖霖公司本來就可以簽發，此
    由該等本票下方有一個核准期限，營運週轉金為六個月，國
    內外信用狀則為一百五十天，即可分辨出是營運週轉金還是
    國內、外信用狀等語（見本院卷第四二頁反面至第四三頁反
    面）明確，並有彰化銀行九十七年二月二十二日函所附之聖
    霖公司九十三年十月二十七日借款申請/展期申請書、九十
    三年十月二十八日授信申請書、九十四年六月一日借款申請
    /展期申請書、九十四年七月一日企業授信申請書（簡短版
    ）、九十五年六月十二日借款申請/展期申請書、九十五年
    七月六日企業授信申請書（簡短版）等相關徵授信資料（見
    同上偵查卷第二九頁至第一三五頁），彰化銀行九十八年二
    月五日函覆及所附之聖霖公司九十三年十月二十七日開發國
    內信用狀契約、九十五年一月四日、九十六年一月二十九日
    開發國內信用狀契約（見本院卷第二六頁至第三一頁）等件
    在卷可佐，堪可明辨上開九十六年二月二日、二月十四日及
    三月一日之本票與九十六年一月二十九日開發國內信用狀契
    約無涉，公訴意旨就此容有誤認，揆諸前開規定，自不得僅
    憑證人丁○○偵查中之證述而遽認被告確有公訴人所指之上
    開犯行。此外，復查無其他積極證據足資證明被告確有公訴
    人所指此部分之犯行，揆諸首揭說明，既無積極證據足認被
    告有此部分犯行，不能證明被告犯罪，依法應就此部分為被
    告無罪之判決，以免冤抑。
四、復按法院受理公訴案件，係由檢察官將卷宗及證物，連同載
    有被告基本資料、犯罪事實及所犯法條之起訴書，送交法院
    之時，發生訴訟繫屬關係，此觀刑事訴訟法第二百六十四條
    規定甚明，是自斯時起，訴訟結構之三面關係即告確定，非
    因法律程序，不能使其消滅。詳言之，於法院方面，唯有以
    裁判方式，始能終結訴訟；在被告方面，祇有因死亡，才脫
    離繫屬；就檢察官方面，僅可依同法第二百六十九條第一項
    、第二項規定，於第一審辯論終結前，提出撤回書敘述理由
    ，方得取消其訴追請求。而訴訟繫屬後，可否減縮部分起訴
    事實，端視案件之同一性有無影響而定。就同一之基本社會
    事實與（非數罪性質之）實質上一罪之情形以言，雖減縮部
    分起訴事實，然於基本法律評價不生影響，是依檢察一體原
    則，檢察官自可當庭以言詞更正之，法院則不受拘束；就裁
    判上一罪之情形而言，實體法上，各罪之法益均受保護、皆
    可評價，減縮事實，將致相關罪名無從附麗，有評價不足之
    嫌，前已確定之訴訟關係亦隨之變更，於此，因同法第二百
    七十條前段規定：「撤回起訴與不起訴有同一之效力，以其
    撤回書視為不起訴處分書。」是檢察官須依同法第二百六十
    九條第二項規定，提出敘明理由之撤回書，以昭慎重，並維
    告訴人權益。法院審理結果，除認為係實質上數罪之情形，
    即生撤回效力外，如認為未撤回部分與撤回部分均屬有罪，
    且具裁判上一罪關係時，仍得本於審判不可分之原則，一併
    審究；然如認為二部分不具有該關係，即可不予裁判。惟若
    檢察官僅以言詞表示，而未補具撤回書，應不生效力，其訴
    訟繫屬未消滅，法院仍應裁判，否則即有同法第三百七十九
    條第十二款所稱已受請求之事項未予判決之違誤，有最高法
    院九十七年度臺非字第四七０號判決意旨可資參照，是本件
    公訴人雖就起訴書所載被告另基於意圖供行使之用偽造有價
    證券之犯意，於九十六年二月二日、二月六日、二月十四日
    及三月一日，以告訴人為共同發票人，分別開立金額三十萬
    元、一百三十萬五千元、四十萬元及三十萬元之本票部分，
    當庭更正為於九十六年二月六日以告訴人為共同發票人開立
    金額一百三十萬五千元之本票，然該等更言詞正部分與上開
    經本院論罪科刑部分，核屬數罪關係且公訴人亦未補具撤回
    書，揆諸前開說明，仍應以起訴書為準，併此敘明。
據上論斷，應依刑事訴訟法第二百九十九條第一項前段、第三百
零一條第一項，刑法第二條第一項前段、第二百零一條第一項、
第二百十六條、第二百十條、第二百零五條、第二百十九條、第
五十一條第五款，刑法施行法第一條之一第一項、第二項前段，
中華民國九十六年罪犯減刑條例第二條第一項第三款、第七條、
第十條第一項，判決如主文。
本案經檢察官賴秋萍到庭執行職務。
中    華    民    國    98    年    4     月    21    日
                  刑事第五庭  審判長法  官  黃程暉
                                    法  官  李宜娟
                                    法  官  鄭昱仁
上正本證明與原本無異。
如不服本判決應於收受送達後10日內向本院提出上訴書狀，並應
敘述具體理由；其未敘述上訴理由者，應於上訴期間屆滿後20日
內向本院補提理由書（均須按他造當事人之人數附繕本）「切勿
逕送上級法院」。告訴人或被害人如對於本判決不服者，應具備
理由請求檢察官上訴，其上訴期間之計算係以檢察官收受判決正
本之日期為準。
                                    書記官  宋德華
中    華    民    國    98    年    4     月    21    日
附錄本案論罪科刑法條：
中華民國刑法第201條
（有價證券之偽造變造與行使罪）
意圖供行使之用，而偽造、變造公債票、公司股票或其他有價證
券者，處3年以上10年以下有期徒刑，得併科3千元以下罰金。
行使偽造、變造之公債票、公司股票或其他有價證券，或意圖供
行使之用，而收集或交付於人者，處1年以上7年以下有期徒刑，
得併科3千元以下罰金。
中華民國刑法第216條
（行使偽造變造或登載不實之文書罪）
行使第210條至第215條之文書者，依偽造、變造文書或登載不實
事項或使登載不實事項之規定處斷。
中華民國刑法第210條
（偽造變造私文書罪）
偽造、變造私文書，足以生損害於公眾或他人者，處5年以下有
期徒刑。
附表：
一、九十六年一月二十九日開發國內信用狀契約上偽造之「丁○○」署押二枚。
二、發票日期九十六年二月二六日，發票人為聖霖公司、乙○○
    、丁○○，面額為一百三十萬五千元之本票一紙上，偽造之
    發票人「丁○○」部分。


司法院資訊處製作；財團法人民間司法改革基金會備份。
